【裁判字號】    95,訴,730
【裁判日期】    950814
【裁判案由】    返還不當得利等
【裁判全文】
臺灣桃園地方法院民事判決               95年度訴字第730號
原      告  甲○○
被      告  乙○○
上列當事人間請求返還不當得利等事件，於民國95年7 月31日辯
論終結，本院判決如下：
    主  文
被告應給付原告新台幣壹佰玖拾壹萬貳仟參佰伍拾玖元，及自民
國九十四年三月二十五日起至清償日止，按週年利率百分之五計
算之利息。
訴訟費用由被告負擔。
本判決於原告以新台幣陸拾參萬柒仟元供擔保後，得假執行。
    事實及理由
壹、原告主張被告與訴外人即原告之女江坤玲於民國86年11月16
    日結婚，嗣經本院以93年度婚字第918 號判決離婚確定在案
    。被告於94年3 月25日以電話通知原告，謊稱以江坤玲所有
    門牌號碼桃園縣桃園市○○路○ 段145 號2 樓房屋及其坐落
    基地（下稱系爭房地）設定抵押向台新國際商業銀行股份有
    限公司（下稱台新銀行）貸款2,000,000 元（下稱系爭貸款
    ），尚積欠1,912,359 元未按期償還，如未立即全部清償，
    則系爭房地將遭法院查封拍賣為由，而要求原告代江坤玲清
    償上開貸款。原告即於同日匯款1,912,359 元至被告所有設
    於台新銀行三重分行00000000000000帳號帳戶（下稱系爭帳
    戶），惟嗣江坤玲表示並未收到上開匯款。被告無法律上之
    原因，而受領1,912,359 元，致原告受有同額之損害，原告
    自得依不當得利法律關係請求被告返還。縱認上開款項係被
    告向原告之借款，惟兩造並未約定返還期限，原告亦得依民
    法第478 條規定，請求被告返還1,912,359 元等語。並聲明
    ：除假執行之擔保金額外，如主文所示。
貳、被告則以伊與江坤玲於93年間購買系爭房地，以伊為借款人
    、江坤玲為保證人向台新銀行貸款2,000,000 元，並共同開
    立系爭帳戶專作還款帳戶之用，系爭帳戶並非伊之帳戶。而
    江坤玲於93、94年間虧空不少錢，伊即無法繳納系爭貸款。
    伊並未於94年3 月間以電話請求原告繳納系爭貸款。原告係
    應江坤玲之請求清償系爭貸款，江坤玲並持清償證明而塗銷
    系爭房地之抵押權登記，系爭房地為江坤玲所有，是受有利
    益者為江坤玲，伊並無不當得利等語資為抗辯，並聲明：駁
    回原告之訴。
參、兩造不爭執之事實：
一、被告與原告之女江坤玲於86年11月16日結婚，嗣經本院以93
    年度婚字第918 號判決離婚確定，原告於94年3 月25日匯款
    1, 912,359元至被告所有之系爭帳戶，用以清償以系爭房地
    為抵押之系爭貸款。
二、系爭貸款之借款人為被告，江坤玲為連帶保證人，貸與人為
    台新銀行，金額為2,000,000 元。
肆、按無法律上之原因而受利益，致他人受損害者，應返還其利
    益；雖有法律上之原因，而其後已不存在者，亦同。民法第
    179 條定有明文。又受領人於受領時，知無法律上之原因或
    其後知之者，應將受領時所得之利益，或知無法律上之原因
    時所現存之利益，附加利息一併償還。復為同法第183 條所
    明文。再按被上訴人為上訴人清償債務，縱非基於上訴人之
    委任，上訴人既因被上訴人之清償，受有債務消滅之利益，
    上訴人又非有受此利益之法律上原因，自不得謂被上訴人無
    不當得利之返還請求權。有最高法院28年上字第1872號判例
    可資參照。原告主張：其將1,912,359 元匯至被告之系爭帳
    戶，而清償系爭貸款，被告應返還其所受之不當得利予原告
    等語，雖經被告以前開情詞，抗辯：伊並無不當得利云云。
    惟查被告既辯稱伊未於94年3 月間以電話通知原告，請求原
    告繳納系爭貸款，足見原告於94年3 月25日將1,912,359 元
    匯入被告之系爭帳戶，並非受被告之請託或委任去清償系爭
    貸款，被告復未舉證證明原告上開匯款乃應江坤玲之請求而
    為，堪認兩造間並無任何委任或其他法律關係存在，自屬無
    法律上原因存在。又系爭貸款之抵押物即系爭房地雖為江坤
    玲所有，惟被告既為系爭貸款之借款人，江坤玲則僅為擔保
    物（即系爭房地）提供人（即物上保證人）及連帶保證人，
    依民法第749 條、第879 條規定，如以系爭房地拍賣抵償或
    由江坤玲清償系爭貸款後，江坤玲可再向被告請求償還，可
    知應對系爭貸款負最後清償責任者為被告，並非江坤玲。而
    兩造間無法律上之原因，被告卻因原告匯款1,912,359 元至
    系爭帳戶，而使被告對台新銀行之系爭貸款債務消滅，被告
    自係無法律上原因受有1,912,359 元之利益，致原告受有同
    額損害，揆諸前揭規定及最高法院判例意旨，被告自屬不當
    得利，應將伊受領之1,912,359 元並附加自受領時之利息返
    還原告。是被告抗辯因原告之上開匯款行為而受利益者為江
    坤玲，伊並無不當得利云云，要無可採。從而原告依民法不
    當得利之法律關係，請求被告給付如主文所示金額，及自被
    告受領1,91 2,359元時即自94年3 月25日起至清償日止，按
    週年利率5 ％計算之法定遲延利息，要屬有據，應予准許。
伍、本件原告主張先依照不當得利之法律關係請求返還所受利益
    ，如認為無理由時，復依消費借貸契約關係請求返還借款，
    該二訴訟標的係定有先後位順序，而僅以單一之聲明為請求
    ，應為客觀訴之合併中類似的預備合併，法院雖應就其所主
    張之數項標的逐一審判，但如其先位訴訟標的為有理由時，
    即可為原告勝訴之判決，就後位標的無須更為審判，是本件
    既認原告本於民法不當得利法律關係之請求為有理由，本院
    自無庸另就原告主張之消費借貸契約關係為判決及論述，附
    此說明。
陸、原告陳明願供擔保請准宣告假執行，經核與法律規定相符，
    爰酌定相當之擔保金額併准許之。
柒、本件事證已臻明確，兩造其餘攻擊防禦方法及舉證，核與判
    決結果無影響，或非兩造協議之爭點，爰不一一論述，附此
    敘明。
據上論結，本件原告之訴為有理由，依民事訴訟法第78條、第39
0 條第2 項，判決如主文。
中    華    民    國    95    年    8     月    14    日
                  民事第三庭    法  官  林雯娟
以上正本係照原本作成
如對本判決上訴，須於判決送達後20日內向本院提出上訴狀
中    華    民    國    95    年    8     月    14    日
                                書記官  劉彩華


司法院資訊處製作；財團法人民間司法改革基金會備份。
